【裁判字號】    90,訴,898
【裁判日期】    901228
【裁判案由】    違反著作權法
【裁判全文】
臺灣臺北地方法院刑事判決                            九十年度訴字第八九八號
    公  訴  人  臺灣臺北地方法院檢察署檢察官
    被      告  乙○○
    選任辯護人  黃怡騰
                李世馨
右列被告因違反著作權法案件，經檢察官提起公訴（九十年度偵字第一二三七六號）
，本院判決如左：
      主  文
乙○○連續擅自以重製之方法侵害他人之著作財產權，處有期徒刑拾月，緩刑肆年。
扣案盜版光碟片共參拾參片均沒收。
      事  實
一、乙○○係設於台北市○○○路○段二二六號一樓之「龍得福企業有限公司」負責
    人（下稱龍得福公司），明知MS WINDOWS95、98及OFFICE（含FRONTPAGE、WORD
    、EXCEL、ACCESS、POWERPOINT及OUTLOOK）等電腦程式軟體，係戊○○○公司依
    著作權法第四條第二款及民國八十二年七月十六日簽署生效之「北美事務協調委
    員會與美國在台協會著作權保護協定」受我國著作權保護之著作，非經戊○○○
    公司同意或授權，不得擅自重製或散布。竟為促銷電腦或服務客戶，未經戊○○○公司之同意或授權，基於擅自以重製方法侵害他人著作權及散布侵害他人著作
    權之物之概括犯意，自民國八十八年五月間起至九十年五月間止，連續在民生東
    路上址，擅自以燒錄有前開電腦程式著作之盜版光碟片，將前開電腦程式著作重
    製安裝於所販賣之電腦硬碟內，或重新安裝在客戶送修之電腦硬碟內，附贈予客
    戶使用，以此方式侵害戊○○○公司之前開著作財產權。嗣於九十年五月十日下
    午三時三十分許，在民生東路上址，為警持搜索票查獲，並扣得龍得福公司訂購
    單三十張、送修紀錄表二張及盜版電腦著作程式光碟片共三十三片。
二、案經戊○○○公司訴由台北市政府警察局中正第二分局報請台灣台北地方法院檢
    察署檢察官偵查起訴。
      理  由
一、訊據被告乙○○坦承於右揭時、地，替客戶盜灌戊○○○公司擁有之OFFICE等電
    腦程式著作，惟辯稱：伊並無幫客戶重製安裝WIN 98及WIN ME等電腦程式軟體，
    龍得福公司向捷元公司或聯強公司訂購之電腦均附有合法WIN 98及WIN ME軟體，
    伊無須幫客戶非法重製該電腦程式軟體等語。經查：
（一）被告於前揭時、地，應客戶需求利用扣案之盜版電腦著作程式光碟片，重製安
      裝在客戶所購買電腦硬碟內等情，迭據被告於警訊、偵查中及本院審理時供認
      不諱，而扣案之盜版電腦程式著作光碟片三十三片分別燒錄有MS WINDOWS95、
      98 及OFFICE（含FRONTPAGE、WORD 、EXCEL、ACCESS、POWERPOINT及OUTLOOK?
      等電腦程式軟體等情，亦經告訴人公司勘驗屬實並製表附卷可參（見勘驗卷附
      件二及附件三所示），且扣案之三十張訂購單所示，訂購日期係從八十八年五
      月二十二日起至九十年四月間之銷售情形，其上分別載有 OFFICE 97、OFFICE
      2000等電腦程式軟體字樣，是被告非法重製安裝前開電腦程式著作之自白與事
      實相符，堪予採信。又被告雖否認非法重製WIN95、WIN98、WIN ME等軟體，辯
      稱：伊因維修客戶故障電腦，才幫客戶重新安裝前開軟體云云，惟安裝軟體必
      需徵得著作權人同意或授權始可為之，被告竟因維修電腦之便，於前揭時、地
      ，擅自以扣案盜版光碟片將戊○○○公司之電腦程式著作重新安裝於客戶送修
      電腦硬碟內，其以重製並散布方法侵害戊○○○公司之電腦程式著作，甚為明
      灼，被告辯稱：伊並未重製WIN95、WIN98及WIN ME等電腦程式著作云云，顯無
      可採。
（二）被告經營之龍得福公司向聯強國際股份有限公司（下稱聯強公司）及捷元股份
      有限公司（下稱捷元公司）訂購電腦銷售，龍得福公司自八十八年五月至九十
      年五月止向聯強公司訂購隨機附有MIN 98、WIN ME合法電腦作業系統軟體數量
      共計二百二十三套，而隨機所附戊○○○公司授權之RECOVER CD（下稱還原光
      碟）內含有合法之戊○○○公司WIN 98、WIN ME個人電腦作業系統，須隨機附
      於聯強公司銷售之LEMEL及MITAC家用桌上型個人電腦，且不得單獨零售或轉售
      等情，此有聯強公司以九十年十一月二十二日聯強（九十）字第一七一號函暨
      附客戶送貨單查詢資料，附卷可稽。而龍得福公司自八十九年一月至十二月間
      向捷元公司訂購電腦，附有戊○○○公司WIN 98合法軟體計四十四套，WIN ME
      合法軟體計七套，共計五十一套等情，亦有捷元公司陳報狀所附銷售明細簡表
      在卷可參。且證人即聯強公司業務員己○○於本院訊問時證稱：聯強賣的電腦
      都附有合法微軟光碟片，而隨機版光碟限該台電腦使用，並不能移至他台電腦
      使用等語，證人即捷元公司業務員甲○○則證陳：龍得福公司在八十九年間向
      捷元購買電腦有附合法軟體共五十一台，至於單買電腦未附軟體數量約有十幾
      台等語（均見本院九十年十月二十三日訊問筆錄及同年十二月二十一日審判筆
      錄），是被告向聯強公司訂購電腦均有附有合法還原光碟片，則其實無需再非
      法重製WIN 98、WIN ME等軟體供客戶使用甚明。又被告向捷元公司訂購電腦數
      量的九成均附有合法軟體，被告隨電腦一併轉售予消費者即可，豈有摒棄 WIN
      98、WIN ME合法軟體不用，另行盜灌相同非法軟體供消費者使用之理？況且，
      搜索現場亦無查扣被告另行囤積聯強或捷元公司所附合法光碟片，再俟機另行
      轉售圖利等情，是被告辯稱：伊向聯強及捷元公司訂購電腦再隨機銷售之 WIN
      98、WIN ME軟體，均係合法軟體等語，尚非無據，堪予採信。至於，告訴代理
      人陳美卿律師質疑被告另向捷元及聯強公司購買未附軟體之電腦或電腦週邊設
      備產品，再自行組裝電腦並盜灌微軟公司軟體予以販售云云，然縱認被告自行
      組裝電腦販售，惟該電腦硬碟安裝何種電腦程式軟體，均乏證據予以證實，尚
      不得徒以告訴代理人片面懷疑，遽認被告另行訂購電腦週邊即有非法重製戊○○○公司軟體之重製行為。
（三）雖每片合法光碟片均附有原廠說明書及電腦序號，供消費者來自行執行安裝程
      序，惟電腦序號僅係一組數字代號，並未具有單一之排他性，亦即相同之電腦
      軟體可以輸入同一組序號來執行安裝程序，且告訴代理人陳美卿律師於本院訊
      問時亦陳稱「（合法軟體如用不同序號，可否安裝？）可以。」等語（見本院
      九十年十一月七日訊問筆錄），故單由電腦序號並不能斷然判定是盜版軟體，
      尚須參佐合法光碟片、授權書或授權標識等文件，始能判定硬碟內所安裝軟體
      之合法性。而搜索當場之十七部電腦，除編號一、三、四號電腦係屬龍得福公
      司所有，其餘則屬客戶送修（僅有電腦主機），而編號八、九、十五及十六號
      電腦則係報廢待環保回收之電腦，目前十七部電腦分別由客戶取回或環保回收
      ，現已不存在等情，業經證人即被告胞弟丙○○於本院訊問時證述可稽（見本
      院九十年十一月七日訊問筆錄），而告訴人公司對現場十七部電腦逐一勘驗結
      果：編號八、九、十五及十六號電腦，無法開機或無主機；而編號四電腦使用
      者註冊登記為LONG DER FU（音譯為龍得福）等情（見勘驗卷附件一及附件五
      ），惟該十七部電腦並未依法予以查扣，則扣除四部報廢電腦及三部龍得福公
      司電腦，剩餘十部電腦所有人如何安裝軟體或均由被告重製安裝等情，本院無
      從傳訊予以究明，尚難徒憑該十部電腦之相同軟體電腦序號，遽而認定均係被
      告所重製安裝盜版軟體之證據。
（四）至於，告訴人公司自行派員分別於八十九年十一月八日、同年十一月三十日至
      龍得福公司購得二部聯強電腦，認為被告非法重製 WIN 98 及 WIN ME 電腦程
      式著作云云，固提出購買訂購單、發票及軟體螢幕畫面等資料，然本院請告訴
      人公司將所購得之二部電腦帶至本院勘驗，惟告訴人公司因故只帶第一次所購
      得之電腦主機到庭，經證人即聯強公司業務員己○○當庭勘驗後，證稱：這是
      聯強八十九年所出產之電腦，因聯強與戊○○○公司間有授權協定，所以聯強
      出產的每部電腦主機背面都會貼有授權彩色貼紙，並附一片合法還原光碟片，
      但伊不清楚這部電腦主機背面為何沒有貼授權貼紙等語（見本院九十年十二月
      二十一日審判筆錄），既然聯強公司於市場銷售之電腦（LEMEL及MITAC廠牌）
      ，除在電腦主機貼有授權貼紙外，並附有合法還原光碟片，何以告訴人公司蒐
      證購買之聯強電腦，竟無合法授權標識貼紙，顯有可議之處；再者，電腦序號
      僅係安裝軟體所需之符號，被告將電腦序號張貼在牆上，供執行安裝參考之便
      ，則被告非法重製或合法安裝軟體均係輸入相同電腦序號情形而觀，顯不能單
      從電腦序號即反推被告有何重製行為，應探求被告究係以合法授權軟體或盜版
      光碟片來執行安裝手續，然本案尚查無被告有何囤積聯強公司所附合法還原光
      碟片之事實及必要性，前已論述，則被告銷售聯強電腦硬碟安裝之軟體，尚難
      認定係非法重製而來之盜版軟體。
（五）又被告將前開盜版電腦程式重製安裝在客戶所購買之電腦硬碟內，或因維修電
      腦之需而重新安裝該盜版軟體，被告並未因此而增加銷售成本，被告也無從將
      重製行為轉嫁予消費者，更何況一般消費者並非愚昧之人，實無可能因安裝盜
      版軟體而付費予被告，是被告辯稱：伊重製該軟體並未提高售價或有額外收費
      等語，顯非虛詞，尚堪採信。至於，扣案送修紀錄表二張（見警卷第三十八頁
      、第三十九頁），固載有「中毒，要ME，服務費用六百元」、「WIN ME，服務
      費用一千元」等語，均係客戶電腦故障回廠維修，倘被告以重製盜版WIN ME向
      客戶收費，何以第一台電腦尚須要處理中毒情形卻僅收取六百元，而第二台電
      腦則索費高達一千元之譜，可見被告並非以重製WIN ME向客戶收費，而係處理
      客戶電腦故障問題予以收費，是被告基於促銷電腦或服務客戶考量，重製安裝
      盜版軟體於硬碟內再附贈供客戶使用，顯係單純重製並散布行為，並非基於銷
      售該盜版軟體而重製或基於營利意圖而交付該盜版軟體。至於，告訴代理人及
      公訴人均認為證人丙○○係本案之共犯，惟被告堅稱所有重製行為均係其一人
      所為，且丙○○也否認有何共同重製行為，則本院依現存卷內證據尚無從認定
      丙○○與被告有何共犯關係存在，附此敘明。
（六）綜上各節，被告以重製盜版軟體再散布方法侵害告訴人公司之前開電腦程式著
      作行為，已臻明確，被告犯行洵堪認定。
二、核被告所為，係犯著作權法第九十一條第一項之擅自以重製之方法侵害他人著作
    財產權罪及同法第九十三條第三款、第八十七條第二款以明知為侵害著作權之物
    而散布之方法侵害他人之著作權罪（起訴法條為著作權法第九十一條第二項罪嫌
    ，業經檢察官於審判期日當庭變更，並經本院諭知被告）。又公訴人起訴之事實
    雖未敘及被告自八十八年五月間起非法重製並散布侵害告訴人公司之電腦程式著
    作之犯行，然該部分事實與公訴人起訴之事實既具有連續犯之裁判上一罪關係，
    應為起訴效力所及，本院自得一併審究。被告多次重製散布告訴人享有著作財產
    權之電腦程式著作犯行，時間緊接，方法相同，均各觸犯構成要件相同之罪名，
    顯皆係基於概括犯意反覆為之，均為連續犯，依刑法第五十六條之規定各論以一
    罪，並均加重其刑。又被告將戊○○○公司之盜版電腦程式著作重製安裝在客戶
    購買或送修電腦硬碟之目的，在促銷電腦硬體或服務客戶，則其所犯前開二罪之
    間，有方法結果之牽連關係，依刑法第五十五條之規定，應從較重之著作權法第
    九十一條第一項之以重製之方法侵害他人著作財產權罪處斷。爰審酌被告身為電
    腦經銷商負責人，竟未能尊重智慧財產權，為圖銷售電腦或服務客戶之便，非法
    重製告訴人公司之電腦程式著作，對告訴人研發電腦程式著作投注心血之危害非
    輕，惟其犯後坦認非法重製部分電腦程式著作及散布之行為及犯後態度尚稱良好
    等情狀，量處如主文所示之刑。末查，被告未曾受有期徒刑以上刑之宣告，此有
    台灣高等法院被告全國前案紀錄表一份在卷可憑，被告雖未能重視智慧財產權，
    擅自侵害告訴人公司之電腦程式著作，雖告訴代理人表示對經銷商部分不願和解
    ，惟姑念被告素行尚佳，且其案發後所販出之電腦均使用告訴人公司合法軟體，
    此有統一發票數紙在卷可參，其以實際行動改正先前侵害告訴人公司著作權之行
    為，則其因本案所得教訓遠勝於入監服刑成效，本院認其經此論罪科刑之教訓，
    應知所警惕而無再犯之虞，所宣告之刑以暫不執行為適當，爰併宣告緩刑四年，
    以策自新。
三、扣案之盜版電腦程式光碟片共三十三片均係被告所有供犯罪所用之物，業據其供
    明在卷，爰依刑法第三十八條第一項第二款規定宣告沒收。
四、至於，被告身為龍得福公司之負責人，其因執行業務而犯前揭之罪，則龍得福公
    司是否依著作權法第一百零一條第一項規定，亦應科處第九十一條第一項之罰金
    刑部分，應另由檢察官依法偵辦。
據上論斷，應依刑事訴訟法第二百九十九條第一項前段，著作權法第九十一條第一項
、第九十三條第三款、第八十七條第二款，刑法第十一條前段、第五十六條、第五十
五條、第三十八條第一項第二款、第七十四條第一款，判決如主文。
本案經檢察官丁○○到庭執行職務。
中      華      民      國    九十      年     十二     月    二十八    日
                              臺灣臺北地方法院刑事第一庭
                                  法    官    傅  中  樂
右正本證明與原本無異。
如不服本判決，應於判決送達後十日內，向本院提出上訴狀。
                                  書 記 官    林  明  龍
中      華      民      國    九十      年     十二     月    二十八    日
附論罪科刑依據法條：
著作權法第九十一條第一項、第八十七條第二款、第九十三條第三款
著作權法第九十一條
擅自以重製之方法侵害他人之著作財產權者，處六月以上三年以下有期徒刑，得併科
新臺幣二十萬元以下罰金。
意圖銷售或出租而擅自以重製之方法侵害他人著作財產權者，處六月以上五年以下有
期徒刑，得併科新臺幣三十萬元以下罰金。
著作權法第八十七條：
有下列情形之一者，除本法另有規定外，視為侵害著作權或製版權：
一、以侵害著作人名譽之方法利用其著作者。
二、明知為侵害著作權或製版權之物而散布或意圖散布而陳列或持有或意圖營利而交
    付者。
三、輸入未經著作財產權人或製版權人授權重製之重製物或製版物者。
四、未經著作財產權人同意而輸入著作原件或其重製物者。
五、明知係侵害電腦程式著作財產權之重製物而仍作為直接營利之使用者。
著作權法第九十三條：
有下列情形之一者，處二年以下有期徒刑，得併科新臺幣十萬元以下罰金：
一、侵害第十五條至第十七條規定之著作人格權者。
二、違反第七十條規定者。
三、以第八十七條各款方法之一侵害他人之著作權者。


司法院資訊處製作；財團法人民間司法改革基金會備份。
